臺灣臺中地方法院民事判決
110年度訴字第2170號
原      告  蔡水金  


訴訟代理人  黃翎芳律師
複代理人    張均溢律師
被      告  蔡金福  
兼 上一 人
訴訟代理人  蔡金樹  
被      告  蔡金墩  
上列當事人間請求履行買賣契約事件，本院於民國110年12月28
日言詞辯論終結，判決如下：
    主      文
被告應給付原告新臺幣壹佰陸拾肆萬肆仟捌佰肆拾參元，及自民
國一百一十年八月二十四日起至清償日止，按年息百分之五計算
之利息。
原告其餘之訴駁回。 
訴訟費用由被告負擔。
本判決第一項於原告以新臺幣伍拾肆萬捌仟元為被告供擔保後，
得假執行；但被告如以新臺幣壹佰陸拾肆萬肆仟捌佰肆拾參元為
原告預供擔保，得免為假執行。
原告其餘假執行之聲請駁回。 
    事實及理由
一、原告主張：緣本院107年度重訴字第436號、臺灣高等法院臺
    中分院108年度重上字第222號判決，認定坐落臺中市○○區○○
    段000地號土地（下稱系爭土地）為兩造共有，應有部分各
    四分之一，且原告需移轉登記予被告，嗣兩造達成協議，合
    意於民國109年11月10日至立昌地政士聯合事務所，並由被
    告蔡金樹偕同訴外人吳秋津地政士簽立不動產買賣契約書（
    下稱系爭買賣契約），約定原告所有系爭土地面積145平方
    公尺，應有部分四分之三依上開判決意旨返還予被告，其餘
    四分之一以新臺幣（下同）164萬4,843元出賣予被告，且約
    定備件款60萬元預計於109年12月31日給付，同時原告應備
    齊書類並蓋妥印鑑章，由地政士辦理申報買賣土地增值稅；
    完稅款50萬元預計於土地增值稅單核出，並辦理所有權移轉
    與抵押權設定完畢後給付；尾款54萬4,843元於土地登記被
    告名義並抵押權設定完成時2天內匯入，同時原告應退還被
    告所開立之尾款擔保商業本票予被告。詎原告已備妥文件並
    請求被告給付60萬元，惟被告於109年12月31日止皆拒絕支
    付款項，亦未配合至吳秋津地政士事務所辦理申報買賣土地
    增值稅事宜，而被告配合辦理土地增值稅申報事宜乃後續完
    稅款、尾款交付之停止條件，經原告於110年3月5日寄發臺
    中法院郵局490號存證信函催告被告履約，被告仍拒絕履行
    ，被告顯係以不正當行為阻其條件之成就，類推適用民法第
    101條第1項規定，視為條件已成就。爰依系爭買賣契約之法
    律關係，請求被告履行系爭買賣契約給付原告買賣價金等語
    。並聲明：㈠被告應給付原告164萬4,843元，及自110年1月1
    日起至清償日止，按年息5%計算之利息。㈡願供擔保，請准
    宣告假執行。
二、被告方面：
　㈠被告蔡金樹、蔡金福則以：有簽立系爭買賣契約，然沒有交
    付定金，買賣不成立，且價錢及定金都是原告寫的，與被告
    無關，原告1坪賣15萬元，單價過高伊不同意等語置辯。並
    聲明：⒈原告之訴及假執行之聲請均駁回。⒉如受不利判決，
    請准供擔保免為假執行。
　㈡被告蔡金墩則以：伊有簽立系爭買賣契約，然系爭土地不能
    蓋房子，買來也沒用，也沒有錢交付價金，不願意買系爭土
    地等語置辯。並聲明：⒈原告之訴及假執行之聲請均駁回。⒉
    如受不利判決，請准供擔保免為假執行。
三、兩造不爭執事項如下（見本院卷第107至108頁）：
　㈠本院107年度重訴字第436號履行協議事件，判決確認被告3人
    就坐落臺中市○○區○○段000000000000000地號土地各有應有
    部分四分之一，原告應將前開土地移轉登記予被告3人應有
    部分各四分之一，原告上訴後，經臺灣高等法院臺中分院10
    8年度重上字第222號判決上訴駁回確定。
　㈡兩造於109年11月10日簽立系爭買賣契約，第1條約定原告所
    有系爭土地應有部分四分之三依上開判決意旨返還被告3人
    ，其餘四分之一出售予被告3人；第2條約定每坪單價15萬元
    ，合計金額為164萬4,843元（惟被告爭執簽名當時系爭買賣
    契約第2條只有寫每坪單價15萬元，並無總價金額之記載）
    。
　㈢系爭買賣契約第3條約定，備件款60萬元預計於109年12月31
    日交付，同時原告書類備齊及蓋妥印鑑章，地政士辦理申報
    買賣土地增值稅；完稅款50萬元於土地增值稅單核出，完稅
    清楚，原告則交付印鑑證明正本，地政士辦理所有權移轉與
    抵押權設定；尾款54萬4,843元於系爭土地登記被告名義，
    抵押權設定完成時2天內撥款（被告爭執其簽名當時系爭買
    賣契約第3條空白）。
　㈣原告於110年3月5日以臺中法院郵局000490號存證信函通知被
    告，請被告於文到7日內與原告代理人聯繫，並偕同至地政
    士事務所辦理申報買賣土地增值稅與後續土地移轉登記事宜
    ，被告於收受該函後，各自寄發存證信函予原告，表示系爭
    買賣契約因買售人未支付定金而不生效。
　㈤被告於簽立系爭買賣契約時，未曾給付原告定金。
四、得心證之理由：
  ㈠兩造間之系爭買賣契約是否已成立生效？
  ⒈按稱買賣者，謂當事人約定一方移轉財產權於他方，他方支
    付價金之契約。當事人就標的物及其價金互相同意時，買賣
    契約即為成立，民法第345條定有明文。是買賣契約為諾成
    契約，一經當事人就標的物及其價金互相同意，買賣契約即
    為成立（最高法院20年度上字第2202號裁判要旨參照）。查
    兩造簽立之系爭買賣契約，於第1條已載明原告將系爭土地
    應有部分四分之一出售予被告，第2條並載明每坪單價15萬
    元、總價為164萬4,843元，於契約最下方立契約書人欄並經
    兩造簽名，有系爭買賣契約附卷可稽（見本院卷第39至45頁
    ）。則兩造就買賣標的物及其價金既已互相同意，該買賣契
    約即已成立。
　⒉被告雖辯稱：沒有交付定金，買賣不成立云云，惟查買賣於
    當事人雙方就標的物及價金相互同意時，契約即告成立，不
    以交付定金為要件，是被告所辯，洵屬無據。被告另辯稱：
    簽約時系爭買賣契約第2條只有寫每坪單價15萬元，並無總
    價金額之記載，且契約第3條於簽約當時空白云云，查系爭
    買賣契約第2條確已載明每坪單價及總金額，縱如被告所辯
    簽約時並無總金額之記載，然系爭買賣契約第1、2條既有分
    別載明出售之系爭土地面積及每坪單價，即可依此推知總價
    ，難謂無總金額之記載會影響買賣價金之意思表示合致；至
    系爭買賣契約第3條於簽約時空白乙節，則為原告所否認，
    被告又未舉證證明，自難採信。是被告上開所辯，均不可採
    。
  ㈡原告依系爭買賣契約請求被告給付買賣價金164萬4,843元，
    有無理由？
　⒈按民法所謂條件，係當事人以將來客觀上不確定事實之成就
    或不成就，決定法律行為效力之發生之一種附款。茍當事人
    非以法律行為效力之發生繫於將來不確定之事實，而僅以其
    履行繫於不確定之事實之到來者，則非條件，應解釋為於其
    事實之到來時，為權利行使期限之屆至。在此情形，若該事
    實之到來確定不發生，應認其期限已屆至（最高法院95年度
    台上字第2750號判決參照）。查系爭買賣契約第3條約定：
    「1.備件款（10%）：60萬元整預計於109年12月31日，同時
    乙方（即原告）書類備齊及蓋妥印鑑章（不含印鑑證明），
    地政士辦理申報買賣土地增值稅。2.完稅款（10%）：50萬
    元，本件預計於民國  年  月  日土地增值稅單核出，完稅
    清楚，乙方則交付印鑑證明正本，地政士併案辦理所有權移
    轉與抵押權設定。且本案銀行核貸額度不足者，甲方（即被
    告）應於完稅款交付時一併以現金補足交付，甲方不得異議
    。3.尾款（70%）：54萬4,843元整，民國  年  月  日土地
    登記甲方名義抵押權設定完成時，甲方同意2天內撥放貸款
    匯入受託信託專戶，同時乙方應退還甲方所開立之尾款擔保
    商業本票乙紙予甲方」（見本院卷第39頁），是兩造顯係約
    定以109年12月31日作為被告給付備件款之履行期限，並以
    申報土地增值稅及地政士併案辦理所有權移轉與抵押權設定
    作為給付完稅款之履行期限、以系爭土地移轉登記被告名義
    並抵押權設定完成後2日內作為給付尾款之期限，依上開說
    明，此部分均為清償期之約定，而非條件。
  ⒉又按當事人預期不確定事實之發生，以該事實發生時為債務
    之清償期者，應認該事實發生時或其發生已不能時，為清償
    期屆至之時；當事人預期不確定事實之發生，以該事實發生
    時為債務之清償期者，倘債務人以不正當行為阻止該事實之
    發生，類推適用民法第101條第1項規定，應視為清償期已屆
    至（最高法院86年度台上字第690號判決、87年度台上字第1
    205號判決參照）。系爭買賣契約第3條固明定以109年12月3
    1日及上開不確定事實作為備件款、完稅款、尾款之清償期
    ，惟原告表明已備齊書類並蓋妥印鑑章，因被告遲未給付備
    件款60萬元，致無法辦理申報土地增值稅及後續土地移轉登
    記事宜，並於110年3月5日以臺中法院郵局000490號存證信
    函通知被告處理，被告自承有收受該函（見本院卷第91頁）
    ，然因認單價過高、且被告並未交付定金而認系爭買賣契約
    不成立，因而不願履行，此有兩造各自寄發之存證信函在卷
    可憑（見本院卷第47至53、113至115頁），惟系爭買賣契約
    已有效成立，詳如前述，被告復未說明有何拒絕履行之正當
    理由，其等顯係以不正當行為阻止申報土地增值稅、辦理所
    有權移轉與抵押權設定登記等事實之發生，揆諸前揭說明，
    應類推適用民法第101條第1項規定，視為清償期已屆至，是
    原告依系爭買賣契約請求被告給付買賣價金164萬4,843元，
    即屬有據。
　㈢末按給付有確定期限者，債務人自期限屆滿時起，負遲延責
    任；給付無確定期限者，債務人於債權人得請求給付時，經
    其催告而未為給付，自受催告時起，負遲延責任。其經債權
    人起訴而送達訴狀，或依督促程序送達支付命令，或為其他
    相類之行為者，與催告有同一之效力；前項催告定有期限者
    ，債務人自期限屆滿時起負遲延責任。遲延之債務，以支付
    金錢為標的者，債權人得請求依法定利率計算之遲延利息，
    民法第229條、第233條第1項所明定。所謂無確定期限，指
    未定期限及雖定有期限而其屆至之時期不確定兩種情形，前
    者稱不定期債務，後者稱不確定期限之債務（最高法院94年
    度台上字第1353號判決要旨可參）。兩造約定以申報土地增
    值稅、辦理所有權移轉與抵押權設定登記等事實之發生為完
    稅款、尾款之清償期，屬不確定期限之債務，原告依法應為
    催告，被告始負遲延責任，而應給付法定遲延利息。查原告
    已對被告提起本件訴訟，且起訴狀繕本於110年8月23日送達
    被告，有送達證書3份可佐（見本院卷第69至73頁），原告
    自得依上開規定請求被告給付自起訴狀繕本送達翌日，即11
    0年8月24日起至清償日止，按年息5%計算之利息；逾此範圍
    之利息請求，即屬無據。
五、綜上所述，原告依系爭買賣契約之約定，請求被告給付買賣
    價金164萬4,843元，及自110年8月24日起至清償日止，按年
    息5%計算之利息，為有理由，應予准許；逾此範圍之請求，
    為無理由，應予駁回。
六、兩造均陳明願供擔保，請准宣告假執行及免為假執行，就原
    告勝訴部分，經核均無不合，爰分別酌定相當之擔保金額准
    許之。至原告敗訴部分，其假執行之聲請已失所附麗，應併
    予駁回。
七、本件事證已臻明確，兩造其餘攻擊防禦方法及證據，核與判
    決結果不生影響，爰不一一論列，併此敘明。
八、訴訟費用負擔之依據：原告僅就利息起算日部分敗訴，本院
    審酌兩造勝敗情形，依民事訴訟法第79條、第85條第1項前
    段規定，命由被告負擔本件訴訟費用。
中　　華　　民　　國　　111 　年　　1 　　月　　20　　日
                  民事第一庭    法  官  廖欣儀
正本係照原本作成。
如對本判決上訴，須於判決送達後20日內向本院提出上訴狀。如
委任律師提起上訴者，應一併繳納上訴審裁判費。
中　　華　　民　　國　　111 　年　　 1　　月　　20　　日
                                書記官 李俊毅